【裁判字號】    98,訴,1118
【裁判日期】    991020
【裁判案由】    業務過失致死
【裁判全文】
臺灣高雄地方法院刑事判決              98年度訴字第1118號
公  訴  人  臺灣高雄地方法院檢察署檢察官
被      告  丙○○
選任辯護人  戴慕蘭律師
上列被告因業務過失致死案件，經檢察官提起公訴（98年度偵字
第9433號），本院判決如下：
    主  文
丙○○犯業務過失致人於死罪，處有期徒刑肆月，如易科罰金，
以新臺幣壹仟元折算壹日。
    事  實
一、丙○○係府邸建設有限公司（下稱府邸公司）派駐於高雄市
    ○○區○○路355 巷（起訴書誤載為353 巷）清豐段450 地
    號土地上「幸福府邸」大樓興建工程之工地主任，為現場負
    責人，負責工地安全維護等事宜，為從事業務之人，本應注
    意工作場所出入口之拉開式大門，作業上無出入必要時應關
    閉，並應置管制人員管制出入人員，非有適當防護具不得讓
    其出入（公訴人認丙○○未劃定飛落物警示區及於投擲作業
    時未嚴禁人員進入警示線區域內而有疏失，乃有誤會，詳下
    述），客觀上無不能注意之情事，竟於96年10月4 日中午12
    時至13時10分即該工地原負責管制門口人員出入之庚○○請
    假外出期間，疏未指派其他人負責管制門口人員出入，亦未
    關閉該工地出入口之可拉式大門，適有邱金定得趁機進入該
    工地撿拾資源回收物，並在工地內遭自高處落下之黑色細沙
    等重物砸中背部，致受有鈍傷合併血氣胸及骨折之傷害，經
    送醫急救後，仍於同日15時30分許因傷重不治死亡。
二、案經臺灣高雄地方法院檢察署檢察官自動簽分偵查後提起公
    訴。
    理  由
壹、程式事項：
一、按被告以外之人於審判外之言詞或書面陳述，除法律有規定
    者外，不得作為證據，刑事訴訟法第159條第1項定有明文。
    查證人甲○○警詢之陳述，屬被告以外之人於審判外之言詞
    陳述，被告否認其證據能力，經核亦不符合刑事訴訟法第
    159條之2、第159條之3、第159條之5等規定，應無證據能力
    。
二、按被告以外之人於偵查中向檢察官所為陳述，除顯有不可信
    之情況者外，得為證據，刑事訴訟法第159條之1第2項定有
    明文。偵查中對被告以外之人（包括證人、鑑定人、告訴人
    、被害人及共同被告等）所為之偵查筆錄，或被告以外之人
    向檢察官所提之書面陳述，性質上均屬傳聞證據。惟現階段
    刑事訴訟法規定檢察官代表國家偵查犯罪、實施公訴，依法
    其有訊問被告、證人及鑑定人之權，證人、鑑定人且須具結
    ，而實務運作時，檢察官偵查中向被告以外之人所取得之陳
    述，原則上均能遵守法律規定，不致違法取供，其可信度極
    高。本件證人俞有芳（原名乙○○）、庚○○、甲○○、丁○○、郭秀霞、己○○於偵查中向檢察官所為之陳述，均經
    具結，復查無其等上揭偵查中向檢察官所為陳述有何顯不可
    信之情況，均應認有證據能力。
三、按被告以外之人，於審判外之言詞或書面陳述，除法律有規
    定者外，不得作為證據；又被告以外之人（包括證人、鑑定
    人、告訴人、被害人及共同被告等）於檢察事務官、司法警
    察官或司法警察調查中所為之陳述，與審判中不符時，其先
    前之陳述具有較可信之特別情況，且為證明犯罪事實存否所
    必要者，得為證據，刑事訴訟法第159 條第1 項、第159 條
    之2 分別定有明文。本件被告否認證人俞有芳（原名乙○○
    ）、庚○○警詢陳述之證據能力，經核其等警詢之陳述與本
    院審理時之證述，均有不符：（一）證人俞有芳（原名乙○○）警詢稱：「現場死者邱金定跟我講說被不明東西砸落，
    當時他精神狀況不好，意識不清楚」等語；於審理時則稱：
    「（問：你是否記得你在警察局作筆錄時有回答說「阿婆有
    說他被不明物體砸到」？）好像是我問被害人的」等語。
    （二）證人庚○○警詢稱：案發當天其返回工地見看到邱金
    定坐在「維也納」汽車旅館外圍牆廣告招牌下休息，當時邱
    金定所有之推車係放在工地內等語；於審理中則改稱：當天
    其返回工地時見到邱金定所有之推車係位於工地外之「維也
    納」汽車旅館外圍牆廣告招牌附近，沒有在工地內等語。本
    院斟酌其等於偵訊及本院審理時均未提及警詢所為之陳述受
    不當外力干擾，且均係案發當日所為之陳述，斯時記憶最清
    晰，反觀其等於本院審理中作證時距案發時間已3年餘，時
    間較為久遠，記憶難免模糊。再者，警詢筆錄均經其等核對
    後才簽名乙情，業據證人庚○○於偵訊及證人俞有芳（原名
    乙○○）於審理中證述明確（見97年度他字第4922號卷，下
    稱偵一卷，頁168；本院訴字卷二，頁6），顯見其等警詢所
    為之陳述，客觀上具有較可信之特別情況，亦為證明犯罪事
    實存否所必要，應可採為本案證據。
四、按被告以外之人於審判外之陳述，雖不符刑事訴訟法第159
    條之1至第159條之4之規定，而經當事人於審判程序同意作
    為證據，法院審酌該言詞陳述或書面陳述作成時之情況，認
    為適當者，亦得為證據，刑事訴訟法第159條之5第1項定有
    明文。本件被告、辯護人及檢察官均同意證人丁○○、郭秀
    霞、戊○○、己○○於警詢之陳述作為證據（見本院訴字卷
    一，下稱本院卷一，頁163反面），並對於本判決其餘引用
    之傳聞證據，均未於言詞辯論終結前聲明異議，本院審酌上
    開證據作成時之情狀，並無違法或不當等情形，且與本案相
    關之待證事實具有關聯性，認為以之作為本案之證據亦屬適
    當，爰依前揭規定，認均應有證據能力。
貳、實體事項：
一、訊據被告固坦承伊為案發當天「幸福府邸」大樓興建工程（
    下稱系爭工程）之工作人員，惟矢口否認有何業務過失致死
    犯行，辯稱：伊非系爭工程之工地主任，不負責工地安全維
    護，且無證據證明被害人係在工地內遭不明物體砸中云云。
    辯護意旨另以：工地周圍有設置圍籬，門口並標示禁止無關
    人員擅入工作場所，已盡其注意義務，縱使認為被害人係在
    工地內遭不明物體砸中，該物體究竟係工人或其他第三人所
    丟擲均不清楚，況被害人未經允許擅自進入工地，已屬侵入
    建築物附連圍繞土地之不法行為，被告應無為他人不法行為
    負責之義務云云，為被告辯護。然查：
（一）證人即系爭工地負責管制門口之庚○○及證人即「幸福府
      邸」大樓之銷售業務員己○○於偵訊時均具結證稱：案發
      當天被告為「幸福府邸」大樓興建工程之工地主任，負責
      工地安全維護等語（見偵一卷，頁167 ），核與被告於審
      理時坦承其有在案發當天點工單簽名之情節相符（見本院
      訴字卷一，下稱本院卷二，頁109 ～109 反面），復有當
      天被告所簽名之點工單及施工日報表影本各1 紙在卷供核
      （見偵一卷，頁119 、149 反面），顯見被告為案發當天
      「幸福府邸」大樓興建工程之工地主任，負責工地安全維
      護等事宜，為從事業務之人無誤。被告辯稱伊非系爭工程
      之工地主任云云，顯係卸責之詞，委無可採。
（二）被害人邱金定於當日13時15分許，表情痛苦坐在高雄市○○區○○路355 巷口即系爭工地對面之維也納花園汽車旅
      館招牌下方花圃圍牆，為路過之俞有芳（原名乙○○）發
      現並撥打119 叫救護車將被害人送醫救治，此據證人俞有
      芳證述屬實（見相驗卷，頁10；偵一卷，頁159 ；本院卷
      三，頁4 反面～5 ），又被害人經送至健仁醫院急診，仍
      於同日15時30分不治死亡，此有高雄市政府消防局98年9
      月4 日高市消防指字第0980015872號函檢附之119 案件記
      錄及救護紀錄表影本、臺灣高雄地方法院檢察署相驗屍體
      證明書在卷可憑（見本院卷二，頁12～16；相驗卷，頁55
      ）。嗣臺灣高雄地方法院檢察署檢察官於96年10月12日督
      同法醫師對被害人屍體進行解剖，發現被害人有：「右肩
      背側由高126 公分向下有淤痕30乘11公分，其下肌肉併發
      出及肩胛骨骨折。肋骨於右外側第三至第六出現骨折，第
      八及第九後側發生骨折，右後近脊柱旁之第六、第七及第
      十二出現骨折。第四胸椎出現斷裂性骨折。上述之傷害合
      併有右肺下葉性挫裂傷6 公分，後側下方有5 乘2 公分之
      破裂孔，及右肺門脈部有一顆發生。右肋膜腔出現積血
      500 毫升。除了上述胸腔之傷害外，腹腔於肝臟右葉出現
      3 條挫裂傷，長達8 公分及間質破裂性傷害6 乘4 公分」
      等傷勢，亦有法務部法醫研究所（96）醫鑑定字第096110
      1550號鑑定報告書附卷可稽（見相驗卷，頁121 以下）。
（三）證人俞有芳於警詢及偵查中均證述被害人曾向伊表示遭不
      明物體砸中等語（見相驗卷，頁11；偵一卷，頁160 ），
      雖於本院審理時稱：有聽到被害人口念「阿彌陀佛」，但
      忘記有沒有聽到被害人說被不明物體砸中等語（見本院卷
      三，頁5 反面），然本院斟酌其前揭警詢之陳述，係案發
      當天所為，印象最鮮明、記憶最為清楚，反觀審理中作證
      時距案發已逾3 年，記憶難免模糊，且證人俞有芳既有聽
      到被害人口念「阿彌陀佛」，可見被害人當時尚能陳述，
      則被害人見俞有芳前來關切並詢問發生何事之際，衡情應
      無不予答覆之理，佐以證人俞有芳係偶然路過發現被害人
      而叫救護車將被害人送醫，應無憑空杜撰被害人有向伊表
      示被不明東西砸中乙詞之動機。準此，俞有芳前揭警詢及
      偵訊稱有聽到被害人說被不明物體砸中乙情，堪予信實。
      又法務部法醫研究所法醫斟酌俞有芳前揭稱被害人曾口述
      被不明物體砸中乙情，綜合解剖及檢查結果，研判認為「
      死者之死亡為背部遭受鈍力撞擊而造成骨折及血氣胸死亡
      ，其脊柱之斷裂可能出現於死後造成，否則依其傷勢，不
      可能由所謂的受傷地點走到路邊求救，其受傷之外力可能
      來自高處之重物且有較柔軟之表面（如水泥或沙子等）…
      」，有法醫研究所上開鑑定報告書在卷可參（見相驗卷，
      頁121 以下），此適與證人俞有芳於偵訊及審理時結稱在
      被害人肩膀上發現有工地的黑色細沙之情節（見偵一卷，
      頁160 ；本院卷三，頁4 反面），相互呼應。綜上，被害
      人係遭自高處墜落之黑色細沙等重物擊中背部而造成骨折
      及血氣胸死亡之事實，已甚明確。
（四）證人即被害人兒子辛○○於警詢陳稱：被害人當天係外出
      撿拾資源回收物等語（見相驗卷，頁4 ）及證人庚○○於
      本院審理時證稱：伊之前常常看到被害人推著相驗卷第13
      頁上圖所示之小推車（下稱系爭小推車）進入系爭工地撿
      拾東西，伊趕過被害人很多次等語（見本院卷三，頁7反
      面～8 ），足認被害人曾多次推系爭推車進入系爭工地內
      撿拾資源回收物，且案發當天亦推系爭推車外出撿拾資源
      回收物等事實。又證人庚○○於警詢稱：伊當天中午12時
      向被告請假外出，約於13時10分許返回工地，看到被害人
      在維也納花園汽車旅館招牌下休息，當時被害人所有之推
      車放在工地內，約14時以前因推土機要清理廢土，工地主
      任丙○○指示伊將系爭推車推出工地至汽車旅館旁，當時
      救護車已經將被害人送走就醫等語（見相驗卷，頁26～27
      ）；於偵查中具結後，經檢察官提示警詢筆錄，仍稱：伊
      警詢所述屬實，是丙○○說系爭推車擋到山貓要清理廢土
      ，叫伊把推車推出工地，該推車原所在位置在工地內大門
      附近的水管旁邊（即相驗卷第12頁及第14頁照片所示位置
      ），係伊把它推出工地至汽車旅館旁矮牆機車停放位置處
      （即相驗卷第13頁上圖照片所示位置）等情（見偵一卷，
      頁），核與證人即當天在系爭工地清理廢棄物之甲○○於
      審理時證稱當天13時15分左右，伊搭電梯以推車將垃圾運
      下樓時，即發現工地內圍牆門邊有一台推車，當時該推車
      係位在相驗卷第53頁下圖照片所示之位置等情相符（見本
      院卷二，頁224 反面～226 ），堪認被害人所有上開推車
      於當天13時10分即庚○○返回工地之前，確係位於工地內
      大門附近的水管旁邊無誤。參酌被害人曾多次推系爭推車
      進入系爭工地內撿拾資源回收物及案發當天亦係推系爭推
      車外出撿拾資源回收物等各節，已如前述，足徵被害人當
      天13時10分即庚○○返回工地之前，曾推系爭推車進入工
      地內撿拾資源回收物甚明。至於證人庚○○於審理時翻異
      前詞改稱：伊當天下午返回工地時，系爭推車已經在工地
      外面的公園（即汽車旅館花圃）附近云云（見本院卷三，
      頁8 反面～9 ），顯係事後迴護被告之虛偽陳述，委無可
      取。
（五）證人俞有芳（原名乙○○）於審理時證稱：伊發現被害人
      時，在維也納花園汽車旅館招牌下方花圃圍牆沒有看到工
      地的黑色細沙，當時汽車旅館（維也納花園汽車旅館）沒
      有在整修，附近只有幸福府邸大樓工地（即系爭工地）而
      已等語（見本院卷三，頁6 ～6 反面），顯見被害人並非
      在維也納花園汽車旅館招牌下方，遭黑色細沙等重物擊中
      。又維也納花園汽車旅館招牌係位在巷口轉角處，隔著巷
      道面對高雄市○○區○○段地號445 、449 及450 號三筆
      土地，僅地號450 土地有興建幸福府邸大樓，而地號445
      號、449 號二筆土地則均係空地，無興建任何建物等情，
      此有地籍圖及GOOGLE地圖列印照片在卷可佐（見本院卷二
      ，頁122 至131 ），均與證人俞有芳前揭稱案發當時附近
      只有幸福府邸大樓工地之情節吻合。雖被告稱案發當天附
      近還有高雄市○○區○○段地號451 號土地（下稱地號
      451 號土地）在施工云云。然地號451 號土地之建案，於
      案發前即於96年9 月30日已申報竣工，此有該建案之使用
      執照申請書附卷可稽（見本院卷二，頁143 ），可見該建
      案當天應已完工，益徵被害人係在系爭工地內遭自高處墜
      落之黑色細沙等重物擊中背部後，才步行至對面維也納花
      園汽車旅館招牌下方花圃圍牆等事實，殆無疑義。
（六）按工作場所出入口應設置方便人員及車輛出入之拉開式大
      門，作業上無出入必要時應關閉，並標示禁止無關人員擅
      入工作場所，且應置管制人員，管制出入人員，非有適當
      防護具不得讓其出入。營造安全衛生設施標準第11條第2
      款、第4 款分別定有明文。本件被告身為工地主任，負責
      工地安全維護事宜，自應注意上揭規定。又證人庚○○於
      警詢稱：伊上班時間為中午12時至早上8 時，負責管制工
      地人員進出，案發當天中午12時至13時，伊向被告請假外
      出，約13時10分才返回工地等語（見相驗卷，頁26）；於
      審理時證稱：伊於96年10月間在幸福府邸大樓工地擔任看
      守工寮的人員，禁止閒雜人員靠近，只要沒有戴安全帽或
      是識別證的人都禁止靠近工地，案發當天中午，伊出去吃
      飯，與被告交接等語（見本院卷三，頁7 ），且被告及辯
      護人於審理中對於證人庚○○前揭所述均表示沒有意見（
      見本院卷三，頁10），足見證人庚○○前揭證述與事實相
      符，堪認系爭工地當天中午12時至13時10分，原本負責門
      口管制之庚○○向被告請假外出之事實，即已明確。又證
      人庚○○於審理時證稱：伊當天吃完飯回到工地，工地的
      鐵門就打開了等語（見本院卷三，頁9 ），且當天在系爭
      工地清理廢棄物之甲○○，於13時15分許推運垃圾下樓，
      未出工地圍籬，即能清楚看到工地大門對面圍籬外，被害
      人坐在維也納花園汽車旅館招牌下方花圃圍牆，已如前述
      ，顯見案發當天13時10分即庚○○返回工地之前，系爭工
      地人員出入之大門並未關閉，昭然甚明。再者，被告於當
      天13時10分，係在辦公室裡面，未在出入口管制人員出入
      乙情，此據證人即該工地之監工丁○○於警詢時證稱：伊
      當天中午外出吃飯，約於13時10分返回工地，就看見一大
      堆人在工地前樹蔭下，以為是車禍並沒有理會，當時被告
      在辦公室裡面等語（見相驗卷，頁36）即明。由上各節，
      足認被告於案發當天中午12時至13時10分即負責管制人員
      進出工地之庚○○請假外出期間，疏未將工地大門關閉，
      亦無指派其他人管制大門人員進出，當時復無不能注意之
      情形，造成被害人邱金定得趁機進入工地內撿拾資源回收
      物，並在工地內遭自高處墜落之黑色細沙等重物砸中背部
      ，故被告上開過失行為與被害人死亡結果之間，有相當因
      果關係，即屬明確。
（七）公訴意旨另謂被告有疏未注意劃定飛落物警示區，亦未於
      投擲作業時嚴禁人員進入警示線區域內之過失云云。惟按
      雇主不得「使」勞工以投擲之方式運送任何物料。但採取
      下列安全設施者不在此限：一、劃定充分適當之滑槽承受
      飛落物料區域，設置能阻擋飛落物落地彈跳之圍屏，並依
      第24條第2 項第2 款之規定設置警示線。二、設置專責監
      視人員於地面全時監視，嚴禁人員進入警示線之區域內，
      非俟停止投擲作業，不得使勞工進入。營造安全衛生設施
      標準第28條第1 項定有明文。是以若雇主未要求或同意勞
      工以投擲之方式運送物料，自無此注意義務，合先敘明。
      經查，案發當天系爭工地有進行水電測試及大樓平台清潔
      、清運廢棄物等作業，並由甲○○及郭秀霞負責清潔廢棄
      物，此有案發當天之點工單及施工日報表影本各1 紙附卷
      可佐（見偵一卷，頁119 、149 反面）。又被告供稱當天
      工地廢棄物都是由電梯載下來後，由女工以手推車倒在廢
      棄物堆集的區域等語（見本院卷一，頁13），核與證人甲○○於審理時證稱：工地垃圾都是坐電梯運到垃圾場，工
      地有要求一定要用車子慢慢推，不能用丟的等語（見本院
      卷三，頁224 反面～225 反面）；證人郭秀霞於警詢稱：
      垃圾都是用推車載運，然後坐電梯到樓下垃圾場丟棄，沒
      有將垃圾從樓上丟下等語（見相驗卷，頁38）；證人庚○○於警詢稱：工地的廢土是由2 名婦人負責清理，伊有看
      到清潔人員是以推車清運等語（見相驗卷，頁27）相符，
      足認被告當天係規定要以手推車載運廢棄物並坐電梯至一
      樓將廢棄物推運至固定區域傾倒，未要求或同意以投擲的
      方式清運廢棄物。此外，復無其他證據證明被告當天有要
      求或同意其他勞工以投擲之方式運送任何物料，自難認被
      告有劃定充分適當之滑槽承受飛落物料區域，設置警示線
      及能阻擋飛落物落地彈跳之圍屏，並設置專責監視人員於
      地面全時監視，嚴禁人員進入警示線之區域內，非俟停止
      投擲作業，不得使人進入等義務，故尚難以被告未劃定飛
      落物警示區，亦未於投擲作業時嚴禁人員進入警示線區域
      內乙事，遽認被告有疏失，附此敘明。
（八）綜上所述，本件事證明確，被告上開業務過失致死犯行，
      洵堪認定。
二、核被告所為，係犯刑法第276 條第2 項之業務過失致死罪。
    爰審酌被告身為工地主任，於案發當天中午12時至13時10分
    期間，疏未關閉出入口可拉式大門，亦未指派人員負責門口
    人員出入，致釀成意外，被害人因而死亡，所造成之人命損
    害，永難彌補，且犯後飾詞卸責，復未與被害人家屬達成和
    解，本不宜輕縱，惟念被害人無視「禁止無關人員擅入工作
    場所」之標示，擅自進入工地撿拾資源回收物，對事故發生
    亦有相當疏失，並斟酌被告之智識程度、經濟情況等一切情
    狀，量處如主文所示之刑，並諭知易科罰金之折算標準，以
    資儆懲。
據上論斷，應依刑事訴訟法第299 條第1 項，刑法第276 條第2
項、第41條第1 項前段，刑法施行法第1 條之1 ，判決如主文。
本案經檢察官鄧怡君到庭執行職務。
中    華    民    國    99    年    10    月    20    日
                  刑事第七庭  審判長法  官  陳  箐
                                    法  官  簡佩珺
                                    法  官  洪培睿
以上正本證明與原本無異。
如不服本判決應於收受送達後10日內向本院提出上訴書狀，並應
敘述具體理由；如未敘述上訴理由者，應於上訴期間屆滿後20日
內向本院補提理由書（均須按他造當事人之人數附繕本）「切勿
逕送上級法院」。
中    華    民    國    99    年    10    月    20    日
                                    書記官  秦富潔
附錄本案論罪科刑法條：
刑法第276 條（過失致死罪）
因過失致人於死者，處2 年以下有期徒刑、拘役或2 千元以下罰
金。
從事業務之人，因業務上之過失犯前項之罪者，處5 年以下有期
徒刑或拘役，得併科3 千元以下罰金。

司法院資訊處製作；財團法人民間司法改革基金會備份。
